【裁判字號】    95,重訴,3
【裁判日期】    951019
【裁判案由】    殺人
【裁判全文】
臺灣臺南地方法院刑事判決               95年度重訴字第3號
公  訴  人  臺灣臺南地方法院檢察署檢察官
被      告  丙○○
選任辯護人  林伯祥律師
上列被告因殺人案件，經檢察官提起公訴（94年度偵字第11351
號、第15239 號），本院判決如下：
    主  文
丙○○殺人，處有期徒刑壹拾年。扣案之木棍壹支沒收。
    事  實
一、丙○○係民國12年12月20日生，為年滿80歲之人。丙○○與
    陳來鳳比鄰而居，緣丙○○於民國94年9 月6 日上午6 時許
    ，因不滿陳來鳳將糞便往其住處潑灑，雙方發生爭執，丙○
    ○明知倘若使用鈍器重擊他人之頭部，將可能造成死亡之結
    果，仍基於不確定之殺人故意，持其所有之木棍1 支，在陳
    來鳳住處門外毆打陳來鳳頭頸部及四肢，陳來鳳轉身逃入屋
    內，丙○○仍繼續追打陳來鳳至屋內，嗣該木棍掉落，丙○
    ○乃持自陳來鳳住處地上拾起之陳來鳳所有Ｌ型角鐵1 支，
    接續毆打陳來鳳頭部，陳來鳳因不堪重擊而倒地，並因此受
    有左側臉部側面挫傷（寬3 至3.5 公分併兩側裂傷2 公分及
    3 公分）併顏面骨骨折、下顎骨左側骨折（長18公分）、左
    頂枕部裂傷（6 乘5 公分和4 乘3 公分）、左頸下部刮痕（
    5 公分）、左上臂挫傷（6 乘3 公分，7 乘3 公分）併肱骨
    骨折、左下肢條形挫傷（8 乘3 公分）、右大腿刮痕（6 乘
    1 公分）、右下肢鈍器傷、左嘴角挫傷性出血、左側眼眶出
    血、右掌手背併破碎性骨折（防禦傷）等傷害，並因第一頸
    椎脫臼，和腦幹皮質挫傷性出血致神經休克死亡，丙○○於
    殺人後便將木棍及Ｌ型角鐵棄置於陳來鳳住處前，自己則返
    回其住處清洗於殺人過程中所濺到身上之血跡，嗣經陳來鳳
    之鄰人發覺陳來鳳倒臥在住處，報警後始循線查知上情，並
    於陳來鳳住處前方扣得前開木棍及Ｌ型角鐵各1 支。
二、案經臺南縣警察局麻豆分局報告臺灣臺南地方法院檢察署檢
    察官偵查起訴。
    理  由
一、訊據被告丙○○固不否認於前述時、地，因被害人即鄰居陳
    來鳳將糞便往其住處潑灑而持木棍、Ｌ型角鐵毆打陳來鳳頭
    部、上半身，嗣被害人受有事實欄所載傷害，並因第一頸椎
    脫臼及腦幹皮質挫傷性出血而神經休克死亡等事實，惟矢口
    否認有殺害被害人之犯意，辯稱：鐵棍是被害人先拿出來要
    打伊，伊擋住後，搶過來後也只有還擊一下，並沒有繼續攻
    擊或拿Ｌ型角鐵刺他，伊僅有傷害被害人之意思，並無殺人
    的意思，被害人是倒地致死，不是伊打死的云云。被告選任
    辯護人另稱：(一)被告現年83歲，與被害人為鄰居僅7 個月餘
    ，平日並無夙怨，且務農為生，生活單純，與鄰居相處十分
    融洽，且無任何前科或非行記錄，素行良好，並無殺害被害
    人之動機；(二)又當日患有精神疾病之陳來鳳先挑釁、攻擊被
    告，被告一時氣憤，基於防衛之意思才還擊，而於混亂中不
    慎擊中陳來鳳，並無殺害陳來鳳之故意；(三)被害人於94 年9
    月5 日頭部亦有受傷、出血，是被害人身上之傷害並非全為
    94年9 月6 日與被告間之爭執所造成；(四)被害人致命傷在頭
    部顱頂後方，惟被害人本身有精神上疾病，身體協調性較差
    ，且被害人有酗酒習慣，有骨質疏鬆症，受到撞擊後，所受
    之傷比一般人高，被害人上開頭部的傷害可能係被害人自行
    跌倒撞擊所致，故被害人之死亡與被告之傷害行為間應無因
    果關係，且其死亡之結果亦非被告所能預測云云。
二、經查，被告因被害人朝其住處潑灑糞便，乃憤而於前述時、
    地，持扣案之木棍、Ｌ型角鐵毆擊被害人等事實，已據被告
    供承在卷（被告僅爭執毆擊之次數，詳後述），並有扣案木
    棍、Ｌ型角鐵可稽，而被害人已經死亡，且被害人經送解剖
    鑑定結果，受有左側臉部側面挫傷（寬3 至3.5 公分併兩側
    裂傷2 公分及3 公分）併顏面骨骨折和下顎骨左側骨折（長
    18 公 分）、左頂枕部裂傷（6 乘5 公分和4 乘3 公分）、
    左頸下部刮痕（5 公分）、左上臂挫傷（6 乘3 公分，7 乘
    3 公分）併肱骨骨折、左下肢條形挫傷（8 乘3 公分）、右
    大腿刮痕（6 乘1 公分）、右下肢鈍器傷、左嘴角挫傷性出
    血、左側眼眶出血、右側頂部挫裂傷（7 公分，已縫合）、
    枕部挫裂傷（2 公分，已縫合）、左手肘部挫裂傷（2 公分
    ，已縫合）併橈骨骨折（已包紮），及有防禦性傷于右掌手
    背併破碎性骨折等傷害等情（被告爭執其中有部分傷勢並非
    94年9 月6 日毆擊行為造成，詳見後述），亦經檢察官督同
    檢驗員相驗屬實，並有勘驗筆錄、相驗屍體證明書、法務部
    法醫研究所94醫鑑第1606號鑑定書等在卷可考（見相驗卷第
    21、31、49頁）。是被告於94年9 月6 日，在被害人住處，
    持扣案木棍、Ｌ型角鐵毆擊被害人，致被害人受傷，且被害
    人業已死亡等事實，堪以認定。
三、被告及其辯護人辯稱被告係基於正當防衛而持木棍、Ｌ型角
    鐵各毆擊被害人1 次，並無殺被害人之犯意，且被害人經解
    剖發現之傷勢，並非全然為94年9 月6 日遭被告毆打所造成
    ，被害人之死亡與被告之行為應無因果關係云云。惟查：
  （一）關於被告於94年9月6日毆擊被害人造成之傷勢部分：
        被害人前於94年9 月5 日，即曾前往被告家中潑糞，被
        告於當日即曾持木棍毆打被害人一節，另據被告供承在
        卷，而被害人於是日即經證人林正隆駕駛計程車載被害
        人前往善化博愛醫院就診，經該醫院醫師潘偉堯診斷結
        果，被害人就診當日，頭部及左手均有撕裂傷，手部骨
        折，傷口已縫合等情，亦分據證人林正隆、潘偉堯於偵
        訊中證述無訛（分見相驗卷第22頁背面、第28頁）。再
        觀諸善化博愛醫院病歷表所載，被害人當日頭部裂傷之
        部位分別在右側頂部（7 公分）、枕部（2 公分），肘
        部亦有2 公分挫裂傷（見善化博愛醫院病歷表，相驗卷
        第26頁）。由此可知，前述被害人經解剖鑑定所受之傷
        勢，其中「右側頂部挫裂傷、枕部挫裂傷、左手肘部挫
        裂傷併橈骨骨折」部分，應係被告於94年9 月5 日毆打
        被害人所造成，則被告於94年9 月6 日持木棍及Ｌ型角
        鐵毆打被害人，係造成被害人受有左側臉部側面併顏面
        骨骨折、下顎骨左側骨折、左頂枕部裂傷、左頸下部刮
        痕、左上臂挫傷併肱骨骨折、左下肢條形挫傷、右大腿
        刮痕、右下肢鈍器傷、左嘴角挫傷性出血、左側眼眶出
        血、右掌手背併破碎性骨折之傷害等事實，同堪認定。
  （二）關於被告之毆擊行為（次數及部位）部分：
      1.被告於警詢時自承：被害人於94年9 月6 日早上到伊家
        門前潑糞後，伊一時氣憤，持木棍在他家門外打他，他
        被打後往他家裡逃，伊追入繼續打他直到木棍掉落後，
        被害人也一直繼續在抵抗，伊隨手在其屋內拿起Ｌ型角
        鐵朝被害人打，被害人被打不支倒地後，伊將木棍及Ｌ
        型角鐵隨手丟棄在他家住處前，伊就回家換洗衣物；伊
        會打死被害人是因為他每天均潑糞至伊家門前，伊長期
        以來忍無可忍，才想去教訓他等語（見警卷第10-3頁）
        ；且於偵訊時為相同之供述，並於臺灣臺南地方法院檢
        察署檢察官聲請羈押本院訊問時為認罪之表示（見偵查
        卷第19頁、聲羈卷第6 頁）。是被告係持木棍連續追擊
        、毆打被害人，且於持Ｌ型角鐵擊打被害人致其倒地之
        情，亦可認定。
      2.由前述被害人於94年9 月6 日所受傷害可知，被害人受
        傷之部位遍及頭部、左頸、上臂、左下肢、右大腿、右
        下肢等處，足徵被告應有持木棍及Ｌ型角鐵多次擊打被
        害人之動作，不只2 次。另觀諸臺南縣警察局現場勘察
        採證報告卷附相片顯示，被害人左側臉部側面有3 個開
        放性傷口，左頂枕部有2 個開放性傷口（6 乘5 公分和
        4 乘3 公分）【見相片編號99、101 、102 至111 】，
        即其頭部共有5 個明顯可見之撕裂傷口；而本件扣案之
        角鐵，其上附有血跡及毛髮，清晰可見（見編號95至97
        ），顯見被告確有持該Ｌ型角鐵毆擊被害人頭部甚明。
        況倘若是持刀劃傷他人，可能1 個劃刺之動作造成數個
        傷口，然本件被告係持鈍器（木棍、Ｌ型角鐵）毆擊被
        害人，則1 個毆擊行為造成1 個傷口之可能性較大。且
        本件扣案角鐵係呈Ｌ型，而被害人之上述撕裂傷並無呈
        Ｌ型者，則應可排除被告一個毆擊行為造成2 個傷口之
        可能性，故本件被告Ｌ型角鐵持木棍毆擊被害人頭部多
        次，且施力甚重，可以認定。再者，觀諸被害人上開傷
        勢，並無穿刺傷，則被告雖於警、偵訊時供稱：伊於被
        害人倒地後，仍有「刺」被害人等語，惟可認並未造成
        被害人身體有何穿刺傷，足見被告以角鐵「刺」被害人
        時施力不重，且未成傷，附此敘明。
      3.綜上，被告於本院審理中供稱其僅持木棍、Ｌ型角鐵各
        擊打被害人1 次，且於被害人倒地後，即未再以Ｌ型角
        鐵刺被害人云云，與其於警詢、偵訊及本院訊問時之供
        述不符，且與被害人傷勢不符，未可採信。
  （三）關於被告之行為是否正當防衛部分：
        按正當防衛必須對於現在不法之侵害始得為之，本件被
        告係因被害人朝被告家中潑糞後才持木棍攻擊被害人一
        節，已如前述，然被害人之潑糞行為，尚非屬「現在不
        法之侵害」，則被告所為即與正當防衛要件不符。被告
        辯護人主張被告所為應屬正當防衛，尚有未洽。
  （四）被告應有殺人之不確定故意：
      1.衡諸一般常情，使用鈍器攻擊他人身體，應係在行為人
        用力甚猛，或該鈍器非屬平滑或具有稜角等情形下，方
        得以造成開放性傷口。而頭部為人體堅硬、重要部位，
        若多次施以重擊，甚且造成開放性傷口，均足以致人於
        死，亦應為一般人所知悉之事項。
      2.本件被告持以攻擊被害人之木棍長92公分，直徑2.9 公
        分；Ｌ型角鐵長130.5 公分，為三角鐵架，入手沈重等
        節，業經本院勘驗無訛，並有勘驗筆錄在卷可考（見本
        院卷第153 頁），且被告係持該木棍及Ｌ型角鐵連續毆
        擊被害人頭部造成5 處撕裂傷，並造成其身體各部位受
        傷一節，已如前述，被告係有相當社會經驗及智識之人
        ，應知持上開材質重量之木棍及粗重鐵器朝人體要害之
        頭部重擊多次，足以造成死亡之結果，竟仍持之朝被害
        人要害即頭部及身體各部位毆擊，其有殺害被害人之犯
        意，彰彰甚明。惟被告與被害人係鄰居，因被害人多次
        朝被告家中潑灑糞便以致引起本件糾紛，其於被害人倒
        地後，即未再持續加害（見前述）。本院因認被告應係
        基於不確定之殺人犯意而為本件犯行。
      3.被告另辯稱：伊事後曾告知鄰長甲○○被害人受傷倒下
        ，故伊沒有殺人犯意云云，然證人即鄰長甲○○於本院
        結證稱：是乙○○下班回來時，跟伊說被害人那裏鬧事
        情，伊才跑去看，在去被害人家的路上或者到被害人家
        都沒有遇到被告，伊是在警察來後才看到被告，伊看到
        被告時，他也沒跟伊說什麼等語（見本院卷第147 、14
        8 頁），是被告此部分辯解，與證人所述不符，要無足
        取。
      4.綜上，被告及其辯護人辯稱被告僅有傷害被害人之犯意
        ，並無殺人之意思云云，即無從採信，被告確有殺人之
        不確定故意，足堪認定。。
  （五）本件被害人死亡與被告之行為間有因果關係：
      1.被害人經法醫師解剖判定，認為：「被害人其係因多發
        性鈍器（寬約3 公分）傷致第一頸椎脫臼，和腦幹皮質
        挫傷性出血而神經性休克死亡（見相驗卷第51頁）」（
        見法務部法醫研究所 (94) 醫鑑字第1606號鑑定書，相
        驗卷第51頁），而據該所函文所載：「第一頸椎脫臼是
        生前脫臼才會有腦幹的出血存在（外力所致），而此出
        血並無明顯白血球反應（因白血球未及反應），所以是
        非常『急性』造成，並非慢性；一般造成頸椎的脫臼須
        有甩動的力量，所以非昏迷中移動所造成，至於跌倒則
        需有很大的力量才可造成；左側臉部的挫傷痕當然可造
        成被害人第一頸椎的脫臼，至於此傷痕可確定至少有一
        次行為所造成，無法排除多次行為所造成，充其因被害
        人頸部的脫臼，應與死者頭部遭外力傷害屬于因果關係
        」（分見相驗卷第51、52頁；本院卷第70頁、104 頁）
        ，可知被害人係因頭部遭『外力』傷害，才會造成第一
        頸椎脫臼，以致腦幹出血，『急性』休克死亡。則本件
        已可排除被害人因精神上疾病、酗酒、自行跌倒造成死
        亡結果之可能。
     2. 又被害人雖先後於94年9 月5 日及同月6 日均遭被告毆
        打，然證人林正隆及潘偉堯於偵訊中均證稱被害人於94
        年9 月5 日被毆打後均可自行正常行走（見相驗卷第22
        頁背面、第28頁），足見被告於94年9 月5 日毆打被害
        人之傷勢，並不會造成被害人死亡之結果（法務部法醫
        研究所亦認其當日之傷勢與後來的死因無直接關連性存
        在，見本院卷第70頁）。因此，本件被害人係遭被告持
        木棍或Ｌ型角鐵，朝其頭部攻擊，以致造成第一頸椎脫
        臼、腦幹出血而死無誤。被害人之死亡與被告之行為，
        二者間有相當因果關係存在，可以認定。被告辯護人辯
        稱被害人之死亡與被告之行為並無因果關係存在云云，
        顯屬無據，要難採信。
  （六）綜上，本件事證明確，被告犯行洵堪認定，應依法論科
        。
三、核被告所為係犯刑法第271 條第1 項之殺人罪。被告係12年
    12月20日生，為年滿80歲之人，爰依刑法第18條第3 項規定
    減輕其刑。另按修正前刑法第63條第1 項後段所謂本刑為死
    刑、無期徒刑者，減輕其刑，係指法定刑為唯一死刑或無期
    徒刑，裁判時應本於該條規定而減處有期徒刑之謂（最高法
    院69年台上字第647 號判例意旨參照）。本件被告所犯殺人
    罪，其本刑並非唯一死刑或無期徒刑，自無上開減刑規定之
    適用，附此敘明。爰審酌被告持木棍及Ｌ型角鐵砍擊被害人
    之手段殘酷，令被害人付出寶貴生命之慘痛代價，惟其素行
    良好，並無任何前案紀錄（見卷附臺灣高等法院刑案紀錄簡
    覆表），於本件警詢、偵訊即坦認毆打犯行，且本件起因係
    被害人多次至被告家中潑糞、挑釁，致被告不堪其擾，而於
    本件案發當日，被害人再度前往家中潑糞時，憤而持木棍、
    Ｌ型角鐵攻擊，並非無端生事等一切情狀，量處如主文所示
    之刑，以資懲戒。
四、扣案之木棍1 支，係被告所有供其打擊被害人所用之物，業
    據其供明在卷（見本院卷第153 頁），應依刑法第38條第1
    項第2 款之規定宣告沒收。另扣案之Ｌ型角鐵1 支，係被害
    人所有之物，並非被告所有供犯罪所有之物，且非屬違禁物
    ，爰不予宣告沒收，附此敘明。
據上論斷，應依刑事訴訟法第299 條第1 項前段、刑法第271 條
第1 項、第18條第3 項、刑法第38條第1 項第2 款，判決如主文
。
本案經檢察官丁○○到庭執行職務。
中    華    民    國    95    年    10    月    19    日
                  刑事第七庭    審判長法  官   蔡奇秀
                                      法  官   林欣玲
                                      法  官   莊玉熙
以上正本證明與原本無異。
如不服本判決，應於判決送達後10日內，向本院提出上訴狀。
                                書記官  吳美瑤
中    華    民    國    95    年    10    月    19    日
附錄法條：
刑法第271 條第1 項殺人者，處死刑、無期徒刑或十年以上有期
徒刑。


司法院資訊處製作；財團法人民間司法改革基金會備份。
